臺灣高等法院刑事判決
109年度上易字第695號
上  訴  人  臺灣臺北地方檢察署檢察官
被      告  SULAMI（印尼籍）



選任辯護人  李芝娟法扶律師
上列上訴人因被告詐欺案件，不服臺灣臺北地方法院107年度易
字第866號，中華民國109年2月25日第一審判決（起訴案號：臺
灣臺北地方檢察署107年度偵字第17723號），提起上訴，本院判
決如下：
    主  文
上訴駁回。
    理  由
一、公訴意旨略以：被告SULAMI（下稱被告）能預見一般人取得
    他人金融機構帳戶常與財產犯罪之需要密切相關，且取得他
    人存摺之目的在於取得贓款及掩飾犯行不易遭人追查，仍基
    於幫助詐欺取財之不確定故意，於民國107年7月18日下午某
    時，以新臺幣（下同）2,000元之代價，經由通訊軟體LINE
    傳送訊息方式，將其所申設之華南商業銀行股份有限公司（
    下稱華南銀行）敦南分行帳戶（下稱本案帳戶）號碼（帳號
    詳卷）提供予真實姓名年籍不詳，自稱「CUWENKELECHI」（
    下稱安娜，本名NUR KASANAH，另案經原審法院通緝中）之
    成年女子使用。嗣「安娜」所屬詐騙集團成員於107年7月17
    日23時許，透過交友軟體「HELLOPAL」，以暱稱「Williams
     James」向告訴人蘇峻代佯稱：將至臺灣開公司，要寄行李
    包裹至其住處，請求其先行代墊運費等語，致其陷於錯誤，
    而於翌（18）日10時許，至華南銀行水湳分行，臨櫃將70,0
    00元匯入本案帳戶，由被告於同年月19日9時許，至華南銀
    行敦南分行，自本案帳戶提領60,000元後，於該日20時50分
    許，在新北市蘆洲區捷運三民高中站，交付10,000元予「安
    娜」，並取得2,000元報酬。因認被告涉犯刑法第30條第1項
    、第339條第1項之幫助詐欺取財罪嫌等語。
二、按犯罪事實應依證據認定之，無證據不得認定犯罪事實；不
    能證明被告犯罪者，應諭知無罪之判決，刑事訴訟法第154
    條第2項、第301條第1項分別定有明文。而所謂認定犯罪事
    實之證據，係指足以認定被告確有犯罪行為之積極證據而言
    ，該項證據自須適合於被告犯罪事實之認定，始得採為斷罪
    資料。且刑事訴訟上證明之資料，無論其為直接或間接證據
    ，均須達於通常一般之人均不致有所懷疑，而得確信其為真
    實之程度，始得據為有罪之認定，若其關於被告是否犯罪之
    證明未能達此程度，而有合理懷疑之存在，致使無從形成有
    罪之確信，根據「罪證有疑、利於被告」之證據法則，即不
    得遽為不利被告之認定（最高法院53年台上字第656號、29
    年上字第3105號、76年台上字第4986號判例參照）。次按刑
    事訴訟法第161條已於91年2月8日修正公布，其第1項規定：
    檢察官就被告犯罪事實，應負舉證責任，並指出證明之方法
    。因此，檢察官對於起訴之犯罪事實，應負提出證據及說服
    之實質舉證責任。倘其所提出之證據，不足為被告有罪之積
    極證明，或其指出證明之方法，無從說服法院以形成被告有
    罪之心證，基於無罪推定之原則，自應為被告無罪判決之諭
    知（最高法院92年台上字第128號判例參照）。
三、公訴意旨認被告涉有幫助詐欺取財罪嫌，無非係以被告於警
    詢及偵查中之供述、告訴人於警詢中之指訴、存款憑條、告
    訴人與「Williams James」對話紀錄、指認「安娜」及證物
    照片、扣案贓款、本案帳戶存摺、手機1隻等在卷，為其主
    要論據。
四、訊據被告固坦承有於107年5月24日前，以通訊軟體LINE傳送
    本案帳戶號碼予「安娜」，於107年7月19日上午9時許，至
    華南銀行敦化分行，自本案帳戶提領60,000元，於同日20時
    50分許，在捷運三民高中站，將其中8,000元，交付「安娜
    」，自己保留2,000元作為報酬之事實，惟堅詞否認有何幫
    助詐欺取財之犯行，辯稱：我與「安娜」在同鄉聚會場合認
    識約2年多，先前「安娜」知道我將返回印尼探親，請求我
    幫忙帶錢回印尼，我因而將本案帳戶號碼傳送給「安娜」，
    經「安娜」委由其男友OBI於107年5月24日將10,000元匯入
    本案帳戶，我就將這10,000元帶回印尼給「安娜」母親；然
    「安娜」在未告知我的情況下，又把本案帳戶號碼提供給他
    人，且於107年7月18日將70,000元匯入本案帳戶後才告知我
    ，翌（19）日「安娜」就叫我幫她匯錢到馬來西亞，從西聯
    匯出，我有問雇主如何匯款到馬來西亞，雇主查詢後告知如
    果不是馬來西亞人，無法匯款過去，嗣於晚上時「安娜」叫
    我拿10,000元給她，然後「安娜」有給我2,000元；我因為
    知道「安娜」係逃逸外勞，且無帳戶使用，再加上我先前有
    幫「安娜」帶錢的經驗，才好心幫助同鄉，我主觀上沒有幫
    助詐欺取財之犯意等語。辯護人辯稱：被告主觀上未有幫助
    詐欺取財之故意，其所為均係基於與「安娜」的情誼及好心
    幫助同鄉，提供本案帳戶給「安娜」亦係基於幫助同鄉盡孝
    養之情，被告係於不知情之狀況下使本案帳戶遭詐騙集團利
    用作為詐欺犯罪之工具等語。經查：
（一）按刑法上幫助之行為，須有幫助他人犯罪之意思，如無此
      種故意，基於其他原因，以助成他人犯罪之結果，尚難以
      幫助論。申言之，交付帳戶而幫助詐欺取財罪之成立，必
      須幫助人於行為時，明知或可得而知被幫助人將持其所交
      付之帳戶向他人詐取財物，如出賣、出租或借用等情形，
      或能預知該帳戶被使用詐取他人財物之可能，始足當之。
      反之，如非基於自己自由意思而係被脅迫、遭詐欺等原因
      而交付，則交付帳戶之人並無幫助犯罪之意思，亦非認識
      收受其帳戶者將持以對他人從事詐欺取財等財產犯罪而交
      付，是其交付帳戶之相關資料時，既非能預測其帳戶將被
      他人作為詐欺取財等財產犯罪之工具，則其交付帳戶相關
      資料之行為，即不能成立幫助詐欺取財等犯罪。而於判斷
      帳戶交付者是否具有預見而不違背其本意之幫助犯意，應
      得斟酌帳戶資料交付前之對話、磋商、查證過程、事後之
      行為反應，並綜合帳戶交付人之理解判斷能力、教育智識
      程度、生活工作經歷及其他各項情事，予以研判，斷不能
      僅因帳戶交付人有提供帳戶之客觀行為，即認其有幫助詐
      欺取財之主觀犯意。再則，關於交付金融帳戶之人是否成
      立幫助詐欺取財罪，既因有受詐騙而交付帳戶資料之可能
      ，基於無罪推定、罪疑唯輕之證據法則，就其是否確係基
      於直接故意或間接故意而為幫助詐欺取財行為，自應從嚴
      審慎認定，倘交付帳戶資料者有可能是遭詐騙所致，或其
      取得或迂迴取得者之使用已逸脫提供者原提供用意之範圍
      ，而為提供者所不知者，於此情形，對其幫助犯罪故意之
      認定，無法確信係出於直接故意或間接故意為之，而仍有
      合理懷疑存在時，即應為有利於行為人之認定。
（二）詐騙集團成員於取得本案帳戶號碼後，即於107年7月17日
      23時許，透過交友軟體「HELLOPAL」，以暱稱「Williams
       James」向告訴人施以詐術，致其陷於錯誤，於翌（18）
      日10時許，至華南銀行水湳分行，將70,000元匯入本案帳
      戶；暨被告於同年月19日9時許，至華南銀行敦南分行，
      自本案帳戶提領60,000元後，於該日20時50分許，在新北
      市蘆洲區捷運三民高中站，交付10,000元予「安娜」等情
      ，業據證人即告訴人於警詢時指述明確，且經證人「安娜
      」於警詢及偵查中證述明確（見107年度偵字第17723號卷
      〈下稱偵卷〉第35至38頁，107年度偵字第19692號卷〈下稱
      偵影卷〉第9至10、11至17、87至89頁），並有存款憑條、
      告訴人與「Williams James」對話紀錄截圖、告訴人與貨
      運公司之往來文件、華南銀行108年5月13日營清字第1080
      051428號函等件在卷可參（見偵卷第55、63至75頁，原審
      卷一第201至208頁），復為被告所不爭執，上開情事，首
      堪認定。
（三）被告於107年7月19日9時許，至華南銀行敦南分行，欲匯
      款60,000元至馬來西亞聯昌國際銀行之帳戶（帳號詳卷）
      ，然因匯款失敗，遂於該日20時50分許，在新北市蘆洲區
      捷運三民高中站，交付10,000元予「安娜」，並取得2,00
      0元報酬；被告於翌（20）日10時30分許，再度前往華南
      銀行敦化分行，欲將剩餘之50,000元匯入上開馬來西亞帳
      戶，然因本案帳戶已遭通報為警示帳戶，旋遭警逮捕，並
      扣得50,000元等情，為被告所是認，核與證人「安娜」所
      述大致相符（見偵影卷第11至16、87至89頁），並有臺北
      市政府警察局大安分局扣押筆錄、扣押物品目錄表、監視
      器畫面照片6張在卷可佐（見偵卷第39至41頁，偵影卷第4
      7頁），是此部分之事實，亦堪認定。
（四）被告於偵查及原審、本院所供：我沒有將帳戶存摺、提款
      卡、密碼交付他人，我只有將本案帳戶號碼拍攝傳給「安
      娜」，在107年5月的時候，「安娜」跟我借存摺，要匯款
      到我的帳戶，讓我帶回去印尼給「安娜」的媽媽，我是在
      回印尼前4天把帳戶傳給「安娜」，「安娜」的男友OBI也
      有在5月24日匯款10,000元讓我帶回印尼，本案則是發生
      在7月，一開始「安娜」也跟我說借帳戶，要存錢到我的
      帳戶，我就跟他說好，沒有問其他的，後來錢匯進來的時
      候，我才知道是70,000元等語（見偵卷第102頁，原審卷
      二第137至138、184頁、本院卷第79頁），核與證人「安
      娜」於警詢及偵查中證稱：我於107年6月6日逃逸，我和
      被告是在105年認識的，因為我在通訊軟體臉書上認識一
      名自稱IYKE的男子，該男子說要匯款來臺灣，說那些錢是
      他做生意的錢，問我有沒有臺灣的帳戶可以讓他匯款，我
      說我沒有，然後我就問被告，被告說有，並同意借我，然
      後我再把這個帳戶借給該名男子等語（見偵影卷第11至17
      、87至89頁），就「安娜」曾經向被告借用帳戶部分，2
      人陳述大致相符。參以「安娜」於偵查中所留男友電話，
      與OBI於中國信託商業銀行股份有限公司（下稱中信銀行
      ）開戶時所留之電話相同，此有「安娜」之偵訊筆錄及中
      信銀行108年10月15日中信銀字第108224839220589號函所
      附之開戶資料可稽（見偵影卷第89頁，原審卷二第77頁）
      ；又被告於107年5月27日出境、同年7月12日入境我國，
      及OBI於107年5月24日匯款10,000元入本案帳戶，此有被
      告入出境資訊連結作業1紙、華南銀行108年5月13日營清
      字第1080051428號函1份、中信銀行前揭函文附卷可稽（
      見原審卷一第208頁，原審卷二第29、77、81頁），是被
      告前揭辯稱提供本案帳戶號碼予「安娜」的原因，嗣「安
      娜」委由男友OBI於107年5月24日匯入10,000元至本案帳
      戶等語，俱堪採信。至「安娜」於警詢中雖證述被告同意
      出借帳戶等語，然「安娜」並未完整陳述向被告表示借用
      帳戶的目的，則被告同意「安娜」借用帳戶之範圍，是否
      及於由「安娜」輾轉再出借他人使用，容有疑義。
（五）再細繹「安娜」與IYKE之通訊內容，IYKE係於107年5月20
      日向「安娜」表示欲向其借帳戶，「安娜」分別於107年5
      月23日及107年5月31日將本案帳戶號碼照片傳送與IYKE，
      此有「安娜」與IYKE間之通訊軟體對話紀錄在卷足參（見
      原審卷二第35至39頁），是公訴意旨認被告係於107年7月
      18日下午某時，將本案帳戶號碼照片傳送「安娜」使用一
      節，容有誤會。另可徵被告係於107年5月23日以前某時將
      本案帳戶提供予「安娜」，鑒於此距告訴人遭詐騙之時間
      相隔將近2月之久，則被告主觀上能否預見本案帳戶日後
      可能供他人犯罪使用，已非無疑。參以被告所述，考量「
      安娜」係逃逸外勞及同鄉情誼，而於107年7月間同意「安
      娜」存錢進入本案帳戶，再依「安娜」指示提領款項轉匯
      未果後，交付部分現金予「安娜」各節，尚無違常，自難
      單憑被告提供本案帳戶及同意「安娜」使用乙情，逕認其
      主觀上能夠預見本案帳戶將遭利用作為犯罪工具使用。
（六）末以，被告於本院自承：本案帳戶平常存我的薪水，跟自
      己的錢，有時候雇主會將薪水匯款到本案帳戶，有時會給
      我現金等語（見本院卷第80頁），是本案帳戶對被告至為
      重要，而被告僅提供本案帳戶號碼予「安娜」，所使用之
      存摺、提款卡、密碼等物均自行保管，衡情與一般幫助詐
      欺者交付存摺、提款卡及密碼，由詐欺集團成員自由利用
      提領之情形有所不同，實難認其於提供本案帳戶號碼、依
      「安娜」指示取款轉交之際，有幫助他人遂行詐欺之故意
      。至「安娜」雖有給付被告2,000元報酬，惟鑒於被告先
      前曾經受「安娜」所託攜錢回印尼交予「安娜」之母親，
      被告復於原審中陳稱：該2,000元是「安娜」說感謝上次
      幫忙帶錢回印尼及這次匯款的心意等語（見原審卷二第13
      7頁）。參以被告遭查獲後立即質問「安娜」，及「安娜
      」將其與IYEK之對話紀錄轉傳與被告，此有LINE對話紀錄
      可佐（見原審卷一第61至71頁，原審卷二第57頁），可知
      被告前揭行為均係信賴「安娜」而為之，是尚難僅憑被告
      曾經收受2,000元，遽論被告主觀上有幫助詐欺取財之故
      意。審酌被告入境我國從事家庭幫傭，且於99年入境迄今
      均受雇於同一位雇主乙情，業經被告供述明確（見原審卷
      二第184頁），復有勞動部勞動力發展署108年10月8日發
      事字第1080028193號函暨被告各時期受雇資料在卷可憑（
      見原審卷二第71至73頁），可認被告有正當工作及固定收
      入，且其需因來台工作而支付高額之仲介費，相較於本國
      勞工而言，經濟上之負擔及在外地工作生活之壓力亦屬較
      大，實處於較為脆弱之處境，勢必相當在意遭查緝從事違
      法行為，以免影響原本正當之工作。惟被告不僅係提供自
      己所申設之本案帳戶號碼予「安娜」，且先後2天至同一
      銀行分行以臨櫃方式匯款，實無隱瞞之處，如被告已可預
      見本案帳戶會遭詐欺集團用作非法詐騙使用，當不致冒著
      可能幫助他人犯意，且可能影響其正當工作之風險，提供
      與其生計息息相關之本案帳戶號碼，而留下極易遭檢警追
      緝之資料，致使自己陷入極易遭查緝究辦之危險中，此與
      常情顯不相符。
（七）綜上所述，檢察官所舉證據方法，僅足證明被告傳送本案
      帳戶號碼予「安娜」，暨詐欺集團不詳成員嗣執本案帳戶
      為犯罪工具，詐取告訴人財物，及被告曾經領取部分款項
      並將其中8,000元交予「安娜」等客觀事實，然無足證明
      被告主觀上具幫助詐欺取財之不確定故意。本院審酌檢察
      官所舉上揭事證，均不足以證明被告有幫助詐欺取財之犯
      行，揆諸前揭說明，自應為被告無罪之諭知。至辯護人聲
      請傳喚「安娜」以證明被告所辯屬實，惟就上開事項之待
      證事實，亦經本院依卷存事證詳予認定如前，核無再調查
      之必要，且「安娜」業已因另案經原審法院通緝中，顯無
      傳喚可能，附此敘明。
五、原審審理結果，認無其他積極證據足資證明被告有公訴意旨
    所指之前開犯行，而為被告無罪之諭知，尚無不合。檢察官
    上訴意旨略稱：被告於警詢、偵查及原審中前後所述不一，
    且被告不知逃逸外勞之「安娜」金錢來源後，仍容任「安娜
    」使用本案帳戶，而成為詐騙集團作為詐騙之工具，顯有幫
    助詐欺取財之犯行；又被告為在臺工作之外勞，經濟狀況必
    然不佳，應有為賺取2,000元報酬而借用本案帳戶之動機，
    不應拘泥於必須交付存摺、提款卡及密碼，始構成幫助詐欺
    罪；況匯款目的是否確如被告所述及該筆匯款是否為他人遭
    詐騙之款項，因「安娜」未到庭作證，而有疑義，自無法僅
    因被告借用帳戶時間相距2月，而認被告主觀上無幫助詐欺
    之犯意，逕採信被告有瑕疵之供述，認被告無幫助詐欺之犯
    意，實嫌速斷等語。惟原審業已參酌上揭證據相互勾稽，並
    於原判決理由欄內詳予論述，經核尚無違背經驗法則及論理
    法則。本院衡酌公訴意旨認被告所涉上揭犯嫌，除檢察官所
    提上開證據外，別無其他補強證據佐證，且一般提供金融帳
    戶者，行為人通常係將其不再使用之帳戶內款項提領殆盡後
    ，始將該無關緊要之帳戶存摺、提款卡及密碼等資料交付對
    方，倘若日後仍持續有款項進出該帳戶，斷無任意提供他人
    支配之理，否則無異自甘承受可能遭不法份子盜領之損失，
    以及隨時可能遭檢警列為警示帳戶而凍結之風險，顯不合理
    ，而被告於本院自承本案帳戶係薪資帳戶，業如前述，則洵
    與前述一般提供帳戶以幫助詐欺者之情明顯不合，是被告僅
    提供本案帳戶號碼予「安娜」，尚難認其主觀上即有幫助詐
    欺之犯意。檢察官上訴意旨僅係對原審依職權所為之證據取
    捨以及心證裁量為不同之評價，並未提出補強證據，可資證
    明被告確有其所起訴之犯行，尚難認有理由，應予以駁回。
據上論斷，應依刑事訴訟法第368條，判決如主文。
本案經檢察官曾忠己到庭執行職務。
中　　華　　民　　國　　109 　年　　7 　　月　　9 　　日
                  刑事第十一庭審判長法　官　楊力進
                              　　  法　官　許文章
                              　    法　官　沈君玲
以上正本證明與原本無異。
不得上訴。
                                    書記官　彭于瑛
中　　華　　民　　國　　109 　年　　7 　　月　　9 　　日